ACORDAO-COMPLETO-2540938

ACÓRDÃO 1517/2022 ATA 25/2022 - PLENÁRIO

VISTOS, relatados e discutidos estes autos de Agravo em Representação interposto pelo Consórcio RAC/KOKOT/RAAA para revogar os efeitos da medida cautelar expedida em despacho decisório e confirmada pelo Acórdão 1368/2022-TCU-Plenário.
ACORDAM os ministros do Tribunal de Contas da União, reunidos em Sessão Plenária, diante das razões expostas pelo relator, em:
9.1. conhecer do agravo interposto pelo Consórcio RAC/KOKOT/RAAA, por atender aos requisitos de admissão dispostos no art. 289 do RI/TCU, negando-lhe provimento;
9.2. encaminhar cópia desta deliberação ao município de Ponta Grossa/PR, à agravante e à representante.

Agravo contra despacho referendado pelo Plenário, referente à representação acerca de irregularidades em licitação para contratação da elaboração de projeto básico, projeto executivo e execução de obras de melhorias na infraestrutura do aeroporto regional de Ponta Grossa/PR.

Município de Ponta Grossa/PR.

3. Interessados/Responsáveis/Recorrentes:
3.1. Interessados: Consórcio RAC/KOKOT/RAAA (46.087.382/0001-33); Município de Ponta Grossa/PR (76.175.884/0001-87).
3.2. Recorrente: Consórcio RAC/KOKOT/RAAA (46.087.382/0001-33).

13.1. Ministros presentes: Ana Arraes (Presidente), Walton Alencar Rodrigues, Benjamin Zymler, Vital do Rêgo e Antonio Anastasia.
13.2. Ministros-Substitutos convocados: Augusto Sherman Cavalcanti e Marcos Bemquerer Costa.
13.3. Ministros-Substitutos presentes: André Luís de Carvalho e Weder de Oliveira (Relator).

ACORDAO-COMPLETO-2557964

Acórdão 2531/2022 - Plenário

WEDER DE OLIVEIRA

Ministro-Substituto Weder de Oliveira.

Reproduzo, a seguir, o inteiro teor do agravo interposto pelo Consórcio RAC/KOKOT/RAAA requerendo a revogação da medida cautelar expedida em face do processo licitatório RDC 1/2021, referendada por meio do Acórdão 1368/2022-TCU-Plenário:
"CONSÓRCIO RAC, KOKOT, RAAA, já qualificado, por seus advogados, vem, respeitosamente, à presença de Vossa Excelência, nos autos de Representação n° Processo 006.118/2022-4, com fulcro no artigo 289, do Regimento Interno do TCU[footnoteRef:2], interpor Recurso de Agravo, em face da r. decisão monocrática de concessão de medida cautelar, requerendo-se, desde já, o imediato exercício de retratação[footnoteRef:3] ou a revisão de ofício da medida cautelar[footnoteRef:4], conforme passa a expor, fundamentar e requerer em seguida.  [2:  Art. 289. De despacho decisório do Presidente do Tribunal, de presidente de câmara ou do relator, desfavorável à parte, e da medida cautelar adotada com fundamento no art. 276 cabe agravo, no prazo de cinco dias, contados na forma do art. 183. ]  [3:  § 1º Interposto o agravo, o Presidente do Tribunal, o presidente de câmara ou o relator poderá reformar o seu despacho ou submeter o feito à apreciação do colegiado competente para o julgamento de mérito do processo. ]  [4:  Art. 276, §5°. A medida cautelar de que trata este artigo pode ser revista de ofício por quem a tiver adotado ou em resposta a requerimento da parte.   ] 
Ademais, requer-se, desde já, sejam todas as intimações e publicações feitas em nome do advogado GUSTAVO BONINI GUEDES, OAB/PR n. 41.756 E OAB/DF n. 54.308, sob pena de nulidade.  
 
I. 	SÍNTESE FÁTICA 
É de especial necessidade uma acurada atenção à presente explanação fática. 
A despeito do minudencioso relatório já feito nos presentes autos pela Unidade Técnica e também pela decisão monocrática que ora se agrava, acredita-se que a narrativa empregada pela empresa REPRESENTANTE, doravante AGRAVADA, merece importante reparação, capaz, inclusive, de modificar as conclusões deste Relator e, consequentemente, da decisão recorrida. Veja-se: 
	DATA 
	FATO 

	14/05/2021 
	Inabilitação da empresa PORTO BETON no processo de RDC n. 1/2021, do Município de Ponta Grossa, por descumprimento aos itens 14.2.5 (empresa não apresentou a Planilha de BDI) , 15.2.2 (não apresentou declaração formal de sujeição de vistoria in loco) e 15.2.4, "d" (não apresentou quantitativo suficiente para a execução de terraplanagem)  

	21/05/2021 
	Interposição de Recurso Administrativo pela empresa PORTO BETON contra a sua inabilitação alegando em síntese: a)  a ausência da planilha de composição do BDI deve ser diligenciada pela Comissão, em homenagem ao formalismo moderado; b)  sobre a declaração do item 15.2.2, inexistia modelo disponível e a licitante apresentou, ainda que de forma tácita, o documento, visto que declarou que "na data da contratação, disponibilizará estrutura operacional adequada ao perfeito cumprimento do objeto da licitação", sendo que referida declaração, se insuficiente, mereceria o instituto da diligência; c)  sobre os quantitativos de execução de terraplanagem, a licitante apresentou três atestados emitidos pela INFRAERO que, somados, resultam no quantitativo de 83.030,82 m³. 

	31/05/2021 
	Exercício de retratação por parte da Comissão de Licitação acatando o recurso da PORTO BETON, declarando-a habilitada, sem qualquer fundamentação senão a genérica menção à "busca pela proposta mais vantajosa". 

	09/06/2021 
	Impetração do Mandado de Segurança n° 0014480-70.2021.8.16.0019 pelo CONSÓRCIO RAC/KOKOT/RAAA em face da decisão da Comissão de Licitação que, sem motivação, acatou o recurso administrativo da PORTO BETON. Em síntese foi aduzido que: a)  houve violação ao item 14.2.5 e ao princípio da vinculação ao instrumento convocatório pois, ainda que a Lei do RDC autorize esclarecer ou complementar documentos já existentes na proposta, não há como se esclarecer ou complementar uma questão que sequer existiu no processo; b)  violação ao item 15.2.2, pois caso fosse suficiente a declaração tácita por meio do documento apresentado pela licitante, o edital não teria exigido uma declaração específica à parte; c)  há violação ao edital no que tange aos documentos comprobatórios de execução de terraplanagem, visto que os atestados de capacidade técnica apontados no recurso administrativo não estão acompanhados das respectivas CATS - certidões de acervos técnicos, em notória violação a diversos itens do edital. 

	18/06/2021 
	Parecer jurídico opinando pela possibilidade de homologação do certame. 

	18/06/2021 
	Homologação do RDC n° 001/2021. 

	22/06/2021 
	Juntada aos autos das contrarrazões do CONSÓRCIO-AGRAVANTE, cujas alegações, em síntese, foram: a)  houve violação ao item 14.2.5 e ao princípio da vinculação ao instrumento convocatório pois, ainda que a Lei do RDC autorize esclarecer ou complementar documentos já existentes na proposta, não há como se esclarecer ou complementar uma questão que sequer existiu no processo; b)  violação ao item 15.2.2, pois caso fosse suficiente a declaração tácita por meio do documento apresentado pela licitante, o edital não teria exigido uma declaração à parte; c)  há violação ao edital no que tange aos documentos comprobatórios de execução de terraplanagem, visto que os atestados de capacidade técnica apontados no recurso administrativo não estão acompanhados das respectivas CATS - certidões de acervos técnicos, em notória violação a diversos itens do edital. 

	24/06/2021 
	Enviado para publicação o Contrato Administrativo n° 188/2021, celebrado 
entre a PORTO BETON e o MUNICÍPIO DE PONTA GROSSA. 

	05/07/2021 
	Concessão de liminar em favor do CONSÓRCIO-AGRAVANTE nos autos de Mandado de Segurança n° 0014480-70.2021.8.16.0019, determinando-se a suspensão do RDC ou de qualquer ato de execução, caso o contrato já tenha sido assinado. Em resumo, o fundamento para tanto foi o fato de o ato coator simplesmente ter desconsiderado a decisão anterior de inabilitação e, em genérica homenagem à busca da maior vantagem para a Administração, desconsiderar a falta de documentos e atestados pertinentes à habilitação exigidos no Edital. 

	19/07/2021 
	Interposição de recurso de agravo de instrumento por parte do MUNICÍPIO DE PONTA GROSSA em face da decisão que concedeu a medida liminar. 

	27/07/2021 
	Decisão monocrática pela Desembargadora REGINA HELENA AFONSO PORTES negando o pedido de antecipação de tutela recursal efetuado pelo MUNICÍPIO DE PONTA GROSSA nos autos de agravo de instrumento. 

	16/08/2021 
	Interposição de Agravo Interno pelo MUNICÍPIO DE PONTA GROSSA. 

	06/12/2021 
	Apenas nessa data é que o Presidente da Comissão de Licitação juntou manifestação aos autos de MS aduzindo em síntese: a)  quanto ao item 15.2.4, a empresa demonstrou que houve equívoco por parte da comissão, que não teria localizado os atestados de capacidade técnica. Ou seja, o equívoco da comissão ocorreu somente por não identificar os atestados, mas nada aduziu sobre o relevante fato levantado pelo consórcio de que os atestados estão desacompanhados das CATS - certidões de acervo técnico; b)  quanto ao item 15.2.2, por um "lapso" a Comissão de Licitação não observou a declaração exigida pelo Edital presente na documentação da licitante; c)  quanto ao item 14.2.5, em se tratando de um RDC, tem-se conhecimento de que o Projeto pode e sofrerá alterações que impactarão diretamente no custo da obra, o que torna a Planilha BDI obsoleta, visto que as alterações no custo da obra impactarão o lucro e os resultados financeiros 

		da empreita. 

	08/12/2021 
	Pedido de reconsideração por parte do MUNICÍPIO DE PONTA GROSSA. 

	14/12/2021 
	Deferido o pedido de reconsideração do MUNICÍPIO DE PONTA GROSSA com a revogação da liminar pelo Juízo de 1° grau. 

	14/12/2021 
	Na mesma data, interposição de agravo de instrumento pelo CONSÓRCIO RAC/KOKOT/RAAA contra a referida decisão. 

	22/12/2021 
	Decisão monocrática pelo Juiz Substituto de 2° grau MARCELO WALLBACH SILVA concedendo o pedido de efeito ativo no agravo de instrumento para o fim de suspender os efeitos da decisão agravada. 

	11/01/2022 
	Parecer Jurídico manifestando-se pela plausibilidade jurídica da anulação, haja vista a existência de três decisões judiciais desfavoráveis à decisão da Comissão de Licitação. 

	11/01/2022 
	Decisão do Secretário Municipal pela anulação da habilitação da PORTO BETON, bem como a sua intimação em homenagem aos princípios do contraditório e ampla defesa. 

	19/01/2022 
	Defesa por parte da PORTO BETON. 

	26/01/2022 
	Parecer Jurídico pelo recebimento da defesa como "recurso hierárquico" e, no mérito, pelo seu desprovimento. 

	04/02/2022 
	Decisão da Prefeita Municipal negando provimento ao recurso hierárquico. 

	09/02/2022 
	Despacho determinando a convocação da segunda colocada: o CONSÓRCIO RAC/KOKOT/RAAA. 

	15/02/2022 
	Impetração dos autos de Mandado de Segurança n° 000391865.2022.8.16.0019 por parte da empresa PORTO BETON em face da decisão que confirmou a anulação de sua habilitação. 

	22/02/2022 
	Decisão de 1° grau que indeferiu o pedido de antecipação de tutela da 

		PORTO BETON. 

	29/03/2022 
	Certificado o decurso de prazo da PORTO BETON para interpor recurso de agravo de instrumento em face da decisão que denegou-lhe a antecipação de tutela: 

	04/04/2022 
	Ajuizamento da presente Representação pela PORTO BETON junto a este TCU. 

	31/05/2022 
	Decisão desta Relatoria, ora agravada, concedendo o pedido de cautelar pleiteado pela PORTO BETON para os fins de suspender qualquer ato dos autos de RDC. 

Como se vê, os presentes autos foram instaurados após intrincado e complexo suceder de fatos, o qual foi efetivamente mal representado pela narrativa e pelos parcos documentos juntados pela PORTO BETON.  
Com efeito, esta Relatoria teve conhecimento parcial do desenrolar administrativo e judicial envolvendo a RDC n. 1/2021, com ocultamento de ocorrências e confusão de cronologia, perpetrados na Denúncia para favorecer os interesses da empresa AGRAVADA. 
Tanto é assim que a Representação apresentada pela PORTO BETON a este Tribunal de Contas não se revelou o ajuizamento do Mandado de Segurança n° 0003918-65.2022.8.16.0019 (15/02/2022) , o indeferimento do seu pedido de antecipação de tutela (22/02/2022) e o posterior decorrer de seu prazo recursal para interposição de Agravo de Instrumento (29/03/2022) , o qual foi certificado cerca de uma semana ANTES da data de protocolo da Denúncia neste TCU (04/04/2022) .  
 Ora, a similitude das teses acostadas no referido Mandado de Segurança e aquelas que informam esta Representação revelam a pretensão da AGRAVADA PORTO 
BETON de buscar junto ao TCU o acolhimento jurisdicional negado liminarmente pela Justiça Comum, instrumentalizando este Tribunal de Contas como se sede recursal fosse.  
Sustenta sobremaneira essa percepção o fato de a apresentação da Denúncia ter sucedido a preclusão temporal para interposição de recurso contra a decisão liminar que indeferiu seu pleito de antecipação de tutela.  
Isto é, não logrando a suspensão judicial dos atos então impugnados, contornou o juízo natural da causa e buscou junto ao TCU a suspensão geral da RDC 01/2021 e, especificamente, dos atos de execução do contrato administrativo firmado entre o MUNICÍPIO DE PONTA GROSSA/PR e este CONSÓRCIO-AGRAVANTE. 
Para tanto, irresignou-se ineditamente contra exigência editalícia a que, outrora, buscou se conformar integralmente, qual seja, a juntada de planilha de Benefícios e Despesas Indiretas - BDI (item 14.2.5) .  
Com efeito, esse fato também não foi completamente exposto na Denúncia ajuizada: embora nela se tenha consignado a juntada do BDI pela PORTO BETON quando da interposição de recurso administrativo, deixou-se, deliberadamente, de esclarecer que em nenhum momento do processo licitatório a AGRAVADA impugnou o edital ou, em particular, a exigência da Planilha de BDI. 
Tal irresignação surgiu apenas quando da tentativa de suspender o processo administrativo correspondente ao Edital RDC nº 01/2021-PMPG, o que foi negado em tutela antecipada (Mandado de Segurança n° 0003918-65.2022.8.16.0019) , mas deferido pela decisão do TCU ora agravada.  
Essa mudança de postura evidentemente marca uma desconsideração pela ordem econômica pública e pelos interesses estatais a serem atendidos pelo cumprimento do RDC 01/2021 (fato demonstrado na seção II deste Agravo) , denotando ou constituindo abuso do direito da AGRAVANTE de opor representação. 
Ademais, do contexto fático acima delineado, algumas conclusões são facilmente perceptíveis:  
ao menos 04 decisões judiciais foram proferidas em desfavor da habilitação da empresa PORTO BETON;  
a PORTO BETON judicializou a anulação de sua inabilitação (MS n° 000391865.2022.8.16.0019) e, de má-fé, omitiu desta E. Corte de Contas tal fato, por saber que lá obteve decisão desfavorável;  
não se sabe se o ajuizamento da presente Representação ocorreu porque a PORTO BETON perdeu o prazo recursal de agravo de instrumento naqueles autos, ou se foi uma manobra processual de tentar desvirtuar o juízo natural de sua demanda, deslocando-a para este Tribunal;  
a habilitação da PORTO BETON ocorreu por decisão absolutamente genérica e desmotivada, que sequer apreciou os argumentos de contrarrazões apresentados pelo CONSÓRCIO-AGRAVANTE, afinal, referida petição sequer havia sido juntada ao processo administrativo à época;  
o propalado reconhecimento de equívoco por parte da Comissão com a identificação dos documentos de habilitação da PORTO BETON não ocorreu administrativamente, mas apenas meses depois, por defesa técnica apresentada por advogado procurador do Município nos autos de mandado de segurança n° 0014480-
70.2021.8.16.0019;  
referido reconhecimento, por outro lado, ignora, assim como todas as demais peças, seja do processo administrativo, seja dos autos judiciais, o relevante fato noticiado pelo CONSÓRCIO-AGRAVANTE em sede de contrarrazões e, também, em sede de mandado de segurança, qual seja: os atestados de capacidade técnica informados pela PORTO BETON em seu recurso administrativo não estão acompanhados da CAT - Certidão de Acervo Técnico, o que invalida a documentação, bem como viola diversos itens do Edital. 
Tal situação, por óbvio, leva às razões de provimento do presente Recurso de 
Agravo a fim de que seja revogada a medida cautelar anteriormente concedida, seja porque: a)  a inabilitação da PORTO BETON não está adstrita à discussão feita pela decisão agravada da não apresentação da Planilha BDI, mas sim há outros pontos que levam à conclusão de sua inabilitação; b)  a própria conclusão em relação à não apresentação da planilha de BDI, concessa vênia, merece reforma. 
Além disso, a superveniência de um último fato deve ser noticiada na presente oportunidade: a suspensão judicial da licitação teve seus efeitos sustados pelo Superior Tribunal de Justiça em decisão de seu Ministro Presidente proferida na data de 10/06/2022 nos autos de Suspensão de Segurança n° 3395-PR (anexo) .  
Assim, tendo em vista que o próprio STJ reconheceu que a suspensão da presente licitação levará à grave lesão da ordem e economia pública, o provimento do presente Recurso de Agravo é devido também por um terceiro motivo: c)  resta presente o inequívoco periculum in mora reverso, já reconhecido pelo STJ, afinal, o Edital de RDC foi publicado há 01 ano e 02 meses, prazo este que por si só revela os graves prejuízos sofridos com a paralisação do certame. É o que se passa a demonstrar. 
II. PERICULUM IN MORA REVERSO. DECISÃO DO STJ NOS AUTOS DE SUSPENSÃO DE SEGURANÇA N° 3395 
Aspecto analisado por esta Corte na adoção de suas medidas cautelares é o Periculum in Mora reverso. Ou seja, quando a suspensão do processo impugnado pode trazer maiores prejuízos ao interesse público do que a sua continuação. 
No caso, a publicação do aviso de licitação ocorreu nas datas de 11 e 12 de abril de 2021, ou seja, há mais de um ano e dois meses. Com efeito, trata-se de período longínquo o qual, per si, revela a urgência que se tem para o início das obras de reforma no aeroporto de Ponta Grossa. 
O periculum in mora reverso é tamanho, que a suspensão da licitação em tese 
- que já se encontrava de contrato assinado com o CONSÓRCIO-AGRAVANTE - foi entendida como absolutamente prejudicial da ordem pública e da economia pública pelo Presidente do STJ nos autos de Suspensão de Segurança n. 3395-PR: 
"A suspensão de segurança é medida excepcional que não tem natureza jurídica de recurso, razão pela qual não propicia a devolução do conhecimento da matéria para eventual reforma. Sua análise deve restringir-se à verificação de possível lesão à ordem, à saúde, à segurança ou à economia públicas, nos termos da legislação de regência, sem adentrar no mérito da causa principal, de competência das instâncias ordinárias. Não basta a mera e unilateral declaração de que a decisão liminar recorrida levará à infringência dos valores sociais protegidos pela medida de contracautela. 
Repise-se que a mens legis do instituto da suspensão de segurança é o estabelecimento de uma prerrogativa justificada pelo exercício da função pública na defesa do interesse do Estado. Sendo assim, busca evitar que decisões contrárias aos interesses primários ou secundários, ou ainda mutáveis em razão da interposição de recursos, tenham efeitos imediatos e lesivos para o Estado e, em última instância, para a própria coletividade. 
No caso em tela, está caracterizada a lesão à ordem e à economia pública na medida em que o Poder Judiciário, imiscuindo-se na seara Administrativa, substitui o Poder Executivo ao interferir na continuidade da execução do contrato administrativo já firmado, obstando a execução da política pública aeroportuária, tal como desenhada pela administração pública, porquanto desconsidera a presunção de legalidade do ato administrativo com relação à conclusão administrativa de constatação de preenchimento dos requisitos necessários à comprovação da devida habilitação da empresa vencedora no procedimento licitatório em foco. 
 (...) 
Ante o exposto, defiro o pedido para sustar os efeitos da decisão proferida no Agravo de Instrumento n. 0022487-74.2022.8.16.0000, em trâmite no Tribunal de Justiça do Estado do Paraná, até o trânsito em julgado da decisão de mérito da ação principal." 
Dentre as diversas alegações feitas pelo Município de Ponta Grossa na referida Suspensão de Segurança, destaca-se: 
"Assim, destaca-se que de nada valerá a decisão final do Processo nos autos do Mandado de Segurança e do referido Agravo de Instrumento, se não houver o recurso financeiro para a realização da respectiva obra pública, haja vista que referidos recursos devem ser direcionados ao pagamento da execução do contrato, pelo menos em parte, ainda neste corrente ano. 
 (...) 
Nesse sentido, há que se destacar que a decisão liminar já está produzindo reflexos danosos à economia pública, de modo que impede o início da execução das obras para que o recurso federal possa ser liberado e efetivamente utilizado na mencionada reforma o aeroporto. 
Ademais, há risco real de que se não houver o efetivo início das obras ainda no ano de 2022, haverá o cancelamento do Empenho pelo Governo Federal o que inviabilizará a própria execução do contrato administrativo, com o prejuízo ao fomento da economia regional. 
Outrossim, destaca-se que a firmação de Convênios entre os entes federativos é um pacto cujo pressuposto decorre de viabilidade política, de modo que não há um direito subjetivo de que esse recurso permaneça assegurado ao Município, além do corrente exercício, caso não se iniciem as respectivas obras. Ademais, repetidamente ocorrem situação em que os Convênios são denunciados e cancelados os repasses de recursos, de modo que o trabalho persuasivo e consistente realizado ao longo dos últimos anos poderá não ter o seu corolário, diante da interrupção do curso dos fatos, pela decisão liminar mencionada. 
 (...) 
Desse modo, requer-se seja provido o pedido de suspensão dos efeitos da liminar concedido uma vez que há risco real de inexecução do contrato pela demora." 
Pode-se resumir, pois, que os riscos informados nos autos de Suspensão de Segurança e considerados pelo Ministro Presidente do STJ em sua decisão são: a)  o cancelamento do empenho do Governo Federal, visando o repasse de recursos para o Município de Ponta Grossa realizar investimento em obras de expansão da pista do 
Aeroporto Público Municipal; b)  prejuízo inestimável a toda Região dos Campos Gerais que perderá a oportunidade de ter um aeroporto regional melhor e mais adequado para as respostas necessárias e o seu desenvolvimento. 
Sabe-se que o periculum in mora reverso é importante aspecto levado em consideração por esta Corte em suas decisões, a qual deixou de conceder medidas cautelares quando identificada tal situação: 
Acórdão 1893/2022-TCU-Primeira Câmara 
"[...] Considerando que se verificou a presença do periculum in mora ao reverso, capaz de trazer prejuízos aos cofres da União ou ao interesse público caso haja decisão no sentido de desconstituir os atos já praticados na tomada de preços 3/2021, 
Os ministros do Tribunal de Contas da União, reunidos em sessão da 1ª Câmara, com fundamento no art. 1º, XXIV, na forma do art. 143, V, 'a', ambos do RI/TCU, e de acordo com o parecer da unidade instrutiva emitido nos autos, ACORDAM, por unanimidade, em conhecer da presente representação, para, no mérito, considerá-la parcialmente procedente, indeferir o pedido de medida cautelar, encerrar o processo e arquivar os autos, dando-se ciência desta decisão, bem como da instrução da SeinfraUrb (peça 27) , ao representante e à Prefeitura Municipal de São João do Rio do Peixe/PB, fazendo-se a determinação conforme proposto nos autos." (Acórdão 1893/2022-TCU-Primeira Câmara. Relator: Weder De Oliveira. Tipo de Processo: Representação.  Data da Sessão: 29/03/2022) 
Desse modo, considerando o aqui exposto e, principalmente, o reconhecimento do periculum in mora reverso pelo STJ, requer-se a revisão da cautelar anteriormente concedida, de modo que seja ela revogada por este Relator ou, então, pelo Plenário deste Tribunal. 
 
III. AUSÊNCIA DE FUMUS BONI IURIS 
3.1 MESMO EM RELAÇÃO À NÃO APRESENTAÇÃO DA PLANILHA DE COMPOSIÇÃO DO BDI, A INABILITAÇÃO DA PORTO BETON É DEVIDA 
O edital do RDC n. 01/2021/PMPG é claro ao exigir que os concorrentes apresentem planilha de Benefícios e Despesas Indiretas - BDI, nesse sentido é a previsão do item 14.2.5: 
"14.2. A proposta a ser encaminhada deverá conter: (...) 14.2.5. Benefícios e Despesas Indiretas - BDI, detalhando todos os seus componentes, inclusive em forma percentual, conforme modelo Anexo VII do Edital;" 
 
Exigências como esta (constar na proposta do concorrente previsão da composição analítica do percentual dos Benefícios e Despesas Indiretas - BDI e dos Encargos Sociais - ES, discriminando as parcelas que os compõem, bem como a composição dos custos unitários quando estes diferirem daqueles constantes dos sistemas de referência adotados nesta licitação) constituem prática comum em editais de RDC POR CONTRATAÇÃO INTEGRADA Nº 001/2018-PMM/Maringá/Paraná[footnoteRef:5].  [5:  Disponível:https://servicos.pontagrossa.pr.gov.br/portaltransparenciaapi/api/files/arquivo/309324?legado=fal se ,  p.124. ] 
O processo administrativo que subsidia o RDC n. 01/2021/PMPG (Ponta Grossa) , inclusive, acostou na página 124 o edital RDC POR CONTRATAÇÃO INTEGRADA Nº 001/2018-PMM/Maringá/Paraná, o qual muito possivelmente serviu como modelo para a sua elaboração: 
3. Na proposta do proponente, deverá estar prevista a composição analítica do percentual dos Benefícios e Despesas Indiretas - BDI e dos Encargos Sociais - ES, discriminando as parcelas que os compõem, bem como a composição dos custos unitários quando estes diferirem daqueles constantes dos sistemas de referência adotados nesta licitação. (grifo nosso) 
Ademais, merece destaque que foram apresentados diversos pedidos de esclarecimentos e de impugnações ao edital, aproximadamente 15 (quinze) , pelas empresas[footnoteRef:6]: Copacons, Interponta, EPCON Construções, Embrali, Construtora FLJ,  [6:  Disponível:https://servicos.pontagrossa.pr.gov.br/portaltransparenciaapi/api/files/arquivo/309328?legado=fal se  , p. 186, 188, 190, 192, 193, 194, 203 ] 
 
Dalba, Construtora LDN[footnoteRef:7], Raceng. Nota-se que NENHUMA impugnação foi oferecida pela PORTO BETON.  [7:  Disponível:https://servicos.pontagrossa.pr.gov.br/portaltransparenciaapi/api/files/arquivo/309329?legado=fal se , P. 03, 10, 13 ] 
Além disso, NENHUM questionamento ou impugnação tratou da disposição existente no item 14.2.5., a qual determina que, por ocasião da apresentação da proposta, sejam demonstrados os Benefícios e Despesas Indiretas - BDI, detalhando todos os seus componentes, inclusive em forma percentual, conforme modelo Anexo VII do Edital. 
A despeito do precedente desta E. Corte de Contas informando da exigibilidade do BDI a partir da apresentação do projeto básico, entende-se, data vênia, que a jurisprudência do TCU não impõe nenhuma proibição de previsão editalícia que solicite que TODOS os licitantes apresentem o detalhamento do BDI, também por ocasião da juntada da proposta. Ou seja, o fato da administração pública possuir o dever de exigir a planilha BDI por ocasião da apresentação do projeto básico pelo contratado, não impede que seja também determinado o detalhamento do BDI por ocasião da apresentação da proposta - uma previsão não exclui a outra. 
Inclusive, se caso a interpretação dada aos Acórdão 2123/2017-TCU-Plenário,  2.136/2017 - Plenário e 2.433/2016 - Plenário fosse correta, nem mesmo a exigência editalícia de apresentação de planilha de composição dos custos unitários estaria correta, afinal, em referidos precedentes fala-se que não apenas o BDI é exigível quando da apresentação do projeto básico, mas a referida planilha de composição de custos também. 
Como se sabe, a PORTO BETON não enfrentou quaisquer dificuldades para apresentar a planilha de composição dos preços unitários quando da apresentação de sua proposta, de modo que se não apresentou a planilha de composição do BDI, foi por mera desídia. 
 
É temerário que esta Corte entenda que a exigência de Planilha de BDI e de composição dos custos unitários no momento da proposta em contratações integradas seja restritiva da competitividade, afinal, referidas informações dão segurança à Administração Pública, direcionam quais são os custos definidos pela empresa licitante e qual o suposto lucro a ser absorvido. Em outras palavras, a planilha de composição de custos unitários e a planilha de BDI auxiliam até mesmo no exame de exequibilidade da proposta. 
Ademais, o edital do Regime Diferenciado de Contratação - RDC º 001/2021 forneceu aos concorrentes um ANTEPROJETO - CADERNO DE ESPECIFICAÇÃO TÉCNICA AERÓDROMOS REGIÃO 4, absolutamente detalhado, constando 1046 páginas. Com as informações contidas neste caderno de especificação, certamente possibilitou-se aos licitantes que apresentassem o detalhamento do BDI, tanto é verdade que, repisase, nenhuma das impugnações ao edital confrontaram tal exigência. 
Em breve análise do referido caderno de especificação, é possível identificar informações detalhadas sobre terraplenagem, limpeza do terreno, carga de material de limpeza do terreno, descarga e espalhamento em aterro licenciado, escavação e carga de material de 1ª categoria, transporte de material de 1ª categoria para botaespera, aterro de material de 1ª categoria proveniente de compensação interna, fornecimento de material para aterro, aterro de material proveniente de jazida, reforço do subleito, desmatamento, destocamento e limpeza com árvores, escavação e carga de material de 3ª categoria, destocamento de árvores, enrocamento de pedra jogada, pavimentação, fresagem, regularização de subleito, características dos materiais a serem utilizados, informações sobre a iluminação de pátio de aeronaves, via pública e de estacionamento, cabeamentos, dentre tantas outras exigências a serem observadas pelos contratados. 
Certo é que o caderno de especificação não se trata de mero projeto com específicações mínimas, o qual não seria capaz de impor ao licitante a necessidade de apresentar orçamento com composição de preços unitários estimados, como quer fazer crer a empresa PORTO BETON. 
Ao contrário, o caderno de especificações que integra o edital é tão completo que, possui todas as informações necessárias e suficientes para que os concorrentes apresentem a planilha de detalhamento do BDI. 
Ora, neste contexto, se não houve impugnação ao edital, o ato se concretiza como ato jurídico perfeito, capaz de produzir todos os seus efeitos. Inclusive, a jurisprudência reconhece a preclusão quando se discute matéria em licitação que deveria ter sido feito em momento anterior: 
LICITAÇÃO. INFORMÁTICA. CONTRATAÇÃO DE PROGRAMADORES. PONTUAÇÃO POR NÚMERO DE PROGRAMADORES COM REGISTRO EM CARTEIRA DE TRABALHO. PRETENSÃO DA LICITANTE DE ATRIBUIÇÃO DA MESMA PONTUAÇÃO AOS ANALISTAS DE SISTEMAS. IMPOSSIBILIDADE. IRRELEVÂNCIA DO ARGUMENTO DE GRADUAÇÃO SUPERIOR DOS ANALISTAS. AUSÊNCIA DE IMPUGNAÇÃO AO EDITAL NO MOMENTO OPORTUNO. "1. Sendo o procedimento licitatório divido em etapas (editalícia, habilitatória, julgadora e adjudicatória) e contendo cada qual os mecanismos respectivos de impugnação, opera-se a preclusão quando se discute matéria que deveria ser tratada em fase anterior" (TRF-1, AC: 2002.34.00.014999-1/DF, Data de Julgamento: 13/08/2013) 
Por fim, em relação à aplicação do formalismo moderado no caso em apreço, este não prospera. 
Tem-se conhecimento do teor do artigo 7°, § 2°, do Decreto n° 7581/2011, o qual possibilita que sejam adotadas "medidas de saneamento destinadas a esclarecer informações, corrigir impropriedades na documentação de habilitação ou complementar a instrução do processo". Não obstante, vale ressaltar que referido dispositivo não autoriza a inclusão de documentos novos no decorrer do certame, por ferir diretamente o Princípio da Isonomia entre as licitantes. 
Ora, a Planilha de BDI é um Anexo específico do Edital, que não foi apresentado por desídia da PORTO BETON. A faculdade concedida à I. Comissão Especial de Licitação quanto a promoção de novas diligências, é destinada exclusivamente a esclarecer, ou completar documentos já existentes na proposta. Partindo deste conceito, compreende-se que a aplicação de tal faculdade não se enquadra a presente situação, pois não há como se esclarecer ou complementar uma questão que se quer existiu no processo. 
É impraticável que a Comissão exija uma diligência complementar (acessório) sem que exista o objeto da complementação (principal) , principalmente pelo fato de que é vedada, a inclusão posterior de documento ou informação que deveria constar originalmente na proposta. 
Portanto, imperativa a desclassificação da empresa Porto Beton, em razão do, também, descumprimento do item 14.2.5 do Edital de Licitação. 
 
3.2 EMPRESA PORTO BETON CUJA INABILITAÇÃO NÃO SE DEVE SOMENTE À FALTA DE 
APRESENTAÇÃO DA PLANILHA DE COMPOSIÇÃO DO BDI, MAS, ESPECIALMENTE, À APRESENTAÇÃO DE ATESTADOS DE CAPACIDADE TÉCNICA QUE NÃO SÃO ACOMPANHADOS PELAS CERTIDÕES DE ACERVO 
TÉCNICO - CATS 
Da análise dos fundamentos da decisão agravada, depreende-se que esta Relatoria limitou o exame da inabilitação da PORTO BETON apenas em relação ao item 14.2.5, do Edital, por ter deixado de apresentar o Anexo VII - planilha de composição de BDI. 
Como demonstrado no tópico de síntese fática, o suposto "equívoco" da Comissão de Licitação apenas reconheceu a não observância de atestados de capacidade técnica juntados pela PORTO BETON, mas nada disse sobre importante alegação feita pelo CONSÓRCIO-AGRAVANTE  tanto em sede de contrarrazões de recurso administrativo quanto na Inicial do Mandado de Segurança, qual seja: ainda que se tenha localizado os atestados de capacidade técnica mencionados pela PORTO BETON em seu recurso administrativo, nem todos estes atestados vieram acompanhados das respectivas Certidões de Acervo Técnico - CAT, o que igualmente viola diversos itens do Edital. Explica-se. 
A PORTO BETON mencionou em seu recurso administrativo três atestados capazes de comprovar a experiência exigida no item 15.2.4, "d', cujas somas dos quantitativos perfazem o montante de 83.030,82m³, o que inicialmente aparenta atender o volume disposto no Edital. Para que um atestado seja contabilizado e validado, porém, é necessário que este seja apresentado junto à Certidão de Acervo Técnico - CAT. 
O atestado apontado pela licitante, cujo objeto foi "Execução do muro patrimonial no Aeroporto Internacional de Navegantes", que possui um volume de terraplanagem de 44.153,32 m³, não possui a Certidão de Acervo Técnico e consequentemente não foi devidamente averbado no conselho de classe competente (CREA) . 
Veja-se, nessa esteira, notória violação a diversos itens do Edital de RDC n. 
01/20212: 
15.2.5 Capacidade técnico-profissional 
Os Responsáveis Técnicos devem ter registro vigente no CREA e/ou CAU e experiência na execução de objeto de mesmo caráter e de igual complexidade ou superior, equivalentes aproximadamente a 50% do bojeto a ser licitado, conforme definido no subitem anterior acompanhados das respectivas Certidões de Acervo Técnico - CAT, emitidas pelo CREA ou CAU. Para comprovação da capacidade técnica dos profissionais será permitida a apresentação de até dois atestados, desde que se refiram à experiência pertinente e compatível com o objeto descrito nas parcelas de maior relevância. Cada Responsável Técnico só poderá representar uma única licitante, sob pena de inabilitação. 
15.2.9.a Os atestados e/ou certidões deverão ser emitidos por pessoas jurídicas de direito público ou privado contratantes dos serviços e, quando couber, registrados pelo Conselho Regional competente e acompanhados das respectivas Certidões de Acervo Técnico (CAT) expedidas por aqueles Conselhos. 
Item 3.1 - Anexo I - Termo de Referência: A comprovação de experiência do proponente na elaboração de projetos e obras será feita por meio Certidão (ões) ou Atestado (s) ou Declaração (ões) que comprovem a capacidade técnicooperacional. Tais documentos deverão ser fornecido (s) por pessoa (s) jurídica (s) de direito público ou privado, devidamente certificado pelo CREA ou Conselho Profissional competente, acompanhados das Respectiva (s) Certidão (ões) de Acervo Técnico (s) - CAT. 
Desse modo, desconsiderando o atestado em comento, restariam apenas a efetiva comprovação de realização do quantitativo de 38.877,50 m³, o que não comprovaria o quantitativo mínimo exigido em Edital (66.000m³) . Dessarte, compreendendo a importância do atestado possuir CAT e ser registrado no CREA, tanto pela perspectiva legal quanto pela perspectiva administrativa, fica demonstrado a urgente inabilitação da PORTO BETON, pois descumpriu exigências previstas em Edital, ao não comprovar o quantitativo mínimo de execução de terraplanagem. 
Diante do exposto, nota-se que a PORTO BETON não se encontra habilitada no RDC n° 01/2021, não apenas pelo motivo apreciado na decisão agravada mas, também, por violação aos itens 15.2.4, 15.2.5, 15.2.9.a e item 3.1 - Anexo I - Termo de Referência, por apresentar atestados não acompanhados da CAT. 
 
3.3 INABILITAÇÃO TAMBÉM POR NÃO ATENDER AO ITEM 15.2.2, DO EDITAL, HAJA VISTA QUE A 
DECLARAÇÃO RECEBIDA PELA COMISSÃO DE LICITAÇÃO DIZ RESPEITO A OUTRO ITEM DO EDITAL 
A decisão agravada, com o devido respeito, sequer apreciou o suposto cumprimento do item 15.2.2, do Edital, por presumir que o seguinte trecho do MS n° 0014480-70.2021.8.16.0019 é verdadeiro: 
"De acordo com informações prestadas pelo Presidente da Comissão Especial de Licitações, Sr. Luis Gustavo Barbur (...) , embora a Comissão tenha declarado a inabilitação da Construtora Porto Beton LTDA., por não ter atendido aos itens 14.2.5, 15.2.2 e 15.2.4 - item D do edital, informou que em relação aos itens 15.2.4 e 15.2.2 houve um equívoco por parte da Comissão, que não localizou os documentos que foram efetivamente apresentados pela licitante, e quanto ao item 14.2.5, que trata da declaração do BDI, a Comissão decidiu reformular o seu julgamento, uma vez que se tratando de um RDC, tem-se conhecimento de que o projeto pode e sofrerá alterações que impactarão diretamente no custo da obra, o que tornariam a planilha de BDI obsoleta." 
O suposto documento não localizado pela Comissão de Licitação, contudo, é a seguinte declaração: 
 
Não obstante, é de fácil percepção que referida declaração não é aquela exigida pelo item 15.2.2, mas sim declaração diversa exigida pelo item 15.2.4, do Edital: 
15.2.2 Declaração formal emitida pela Licitante de que os equipamentos necessários para a execução da Obra/Serviço de que trata o objeto desta licitação estarão disponíveis e em perfeitas condições de uso por ocasião de sua utilização. Esses equipamentos estarão sujeitos à vistoria "in loco" pelo município de Ponta 
Grossa, por ocasião da sua utilização e sempre que necessário. (grifo nosso) 
15.2.4 Capacidade técnico-operacional A licitante (pessoa jurídica) deve ter experiência na execução de objeto de mesmo caráter e de igual complexidade ou superior, considerando as parcelas de maior relevância ou superior, considerando as parcelas de maior relevância, a saber, equivalentes aproximadamente a 50% do objeto a ser licitado, conforme apresentado a seguir: (...) Deverá ser fornecida declaração formal de que, NA DATA DA CONTRATAÇÃO, disponibilizará estrutural operacional adequada ao perfeito cumprimento do objeto da licitação. Também deverá ser fornecida declaração de que, NA DATA DA CONTRATAÇÃO, haverá em seu quadro de pessoal, profissional (ais) de nível superior detentor (es) de Certidão (ões) de Acervo Técnico-CAT, emitida (s) pelo CREA ou CAU, por execução de serviços de características semelhantes ao objeto desta licitação, considerando sua parcela de maior relevância indicadas no caput. (grifo nosso) 
Não é dado ao Presidente da Comissão de Licitações aproveitar uma declaração de modo a suprir duas exigências distintas do edital. 
Inclusive, há de se mencionar que a declaração prevista no item 15.2.2 referese à necessidade de o licitante disponibilizar EQUIPAMENTOS necessários para a execução da Obra/Serviço de que trata o objeto desta licitação em perfeitas condições de uso por ocasião de sua utilização. 
Em outra banda, o item 15.2.4 concerne ao QUADRO DE PESSOAL7 (equivalente a "estrutura operacional") , ou seja, organização do trabalho dos funcionários da empresa, tanto é verdade que exige-se, mais adiante, no seu quadro de pessoal, profissional (ais) de nível superior detentor (es) de Certidão (ões) de Acervo TécnicoCAT, emitida (s) pelo CREA ou CAU, por execução de serviços de características semelhantes ao objeto desta licitação, considerando sua parcela de maior relevância indicadas no caput. 
 
7 1 Por "estrutura operacional", nos referimos a como sua organização divide o trabalho. Por exemplo, sua estrutura operacional pode incluir uma equipe educacional, uma equipe de comunicação e um departamento administrativo. Disponível no site: https://www.iaf.gov/pt/faq-items/o-que-significam-as-mencoes-a-estruturaadministrativa-e-estrutura-operacional-na-
solicitacao/#:~:text=Por%20%E2%80%9Cestrutura%20operacional%E2%80%9D%2C%20nos, comunica%C3 , acessado em 28/01/2022. 
Portanto, ainda que se tenha dito por "equívoco" da Comissão de Licitação em não localizar a declaração, referido documento atende tão somente ao item 15.2.4, do Edital, e não ao item 15.2.2, pelo que resta a PORTO BETON igualmente inabilitada também por este motivo. 
IV. NECESSÁRIA REVISÃO, RETRATAÇÃO OU CONCESSÃO DE EFEITO SUSPENSIVO AO PRESENTE 
RECURSO DE AGRAVO 
Conforme dispõem os artigos 289, §1° e 276, §5°, do Regimento Interno do Tribunal de Contas da União: 
Art. 289. De despacho decisório do Presidente do Tribunal, de presidente de câmara ou do relator, desfavorável à parte, e da medida cautelar adotada com fundamento no art. 276 cabe agravo, no prazo de cinco dias, contados na forma do art. 183. 1
 § 1º Interposto o agravo, o Presidente do Tribunal, o presidente de câmara ou o relator poderá reformar o seu despacho ou submeter o feito à apreciação do colegiado competente para o julgamento de mérito do processo. 1
 Art. 276, §5°. A medida cautelar de que trata este artigo pode ser revista de ofício por quem a tiver adotado ou em resposta a requerimento da parte. 
 
Desse modo, por todo o exposto e, principalmente, tendo em vista que o RDC n° 01/2021 já se encontrava com contrato assinado entre o MUNICÍPIO DE PONTA GROSSA e o CONSÓRCIO-AGRAVANTE, tendo em vista que o aviso de licitação foi publicado há mais de 01 ano e 02 meses, em decorrência de toda a argumentação aqui expendida, a atuação incongruente da PORTO BETON e, por fim, o reconhecimento de periculum in mora reverso por parte do STJ, requer-se a imediata revisão/retratação da decisão agravada com a revogação da cautelar. 
Subsidiariamente, diante da relevância da argumentação aqui formulada, requer-se a atribuição de efeito suspensivo ao presente Recurso de Agravo, de modo que a decisão que concedeu a medida cautelar seja igualmente suspensa até o julgamento definitivo do presente recurso. 
V. 	PEDIDOS 
Pelo exposto, considerando que a PORTO BETON está inabilitada no RDC n° 01/2021 de Ponta Grossa não apenas por não apresentar a Planilha de composição do BDI, mas também por desatender outros pontos do Edital - e o reconhecimento de equívoco da Comissão de Licitação na não identificação de documentos em nada altera tal conclusão -, bem como, em razão do retrospecto fático que levanta sérias dúvidas sobre as irresignações da PORTO BETON, valendo-se do TCU como sucedâneo recursal diante do não-recurso de sua inabilitação perante o TJ/PR, especialmente quando evidenciado o periculum in mora reverso, reconhecido pelo STJ nos autos de Suspensão de Segurança n° 3395-PR, requer-se o (i) recebimento do presente Recurso de Agravo, (ii) a retratação/revisão da decisão agravada mediante a revogação da medida cautelar anteriormente concedida, (iii) subsidiariamente, a concessão de efeito suspensivo ao presente Recurso de Agravo até ulterior decisão colegiada e, no mérito, (iv) o provimento do Recurso de Agravo a fim de reformar definitivamente a decisão agravada."
 É o relatório.

Guilherme Malucelli (93401/OAB-PR), representando Consórcio RAC/KOKOT/RAAA; Leonardo Victor Dantas da Cruz (40720/OAB-DF), representando Empresa Construtora Porto Beton Ltda.

Não atuou.

REPRESENTAÇÃO. MUNICÍPIO DE PONTA GROSSA/PR. RDC 1/2021. POSSÍVEL RESTRIÇÃO AO CARÁTER COMPETITIVO DO CERTAME. ADOÇÃO DA MEDIDA CAUTELAR. AGRAVO. CONHECIMENTO. NÃO PROVIMENTO. COMUNICAÇÕES.

REPRESENTAÇÃO (REPR)

Secretaria de Fiscalização de Infraestrutura Rodoviária e de Aviação Civil (SeinfraRodoviaAviação).

Trata-se de agravo interposto pelo consórcio RAC/KOKOT/RAAA com o intento de obter a revogação da medida cautelar expedida em decisão monocrática[footnoteRef:2] e confirmada pelo Acórdão 1368/2022-TCU-Plenário. [2:  Peça 27.] 
Estes autos cuidam de representação sobre possível irregularidade ocorrida no processo licitatório RDC 1/2021, conduzido pelo município de Ponta Grossa/PR com recursos do termo de compromisso 4/2019, firmado com a União, por intermédio do Ministério da Infraestrutura, avença integrante do Programa de Investimentos na Aviação Regional.
O certame, cuja abertura deu-se em 12/5/2021, destina-se à contratação de pessoa jurídica especializada para elaboração de projeto básico, projeto executivo e execução de obras de melhorias na infraestrutura do aeroporto regional de Ponta Grossa/PR (SBPG) , com valor estimado de cerca de R$ 35 milhões.
A comissão de licitação do município, após desclassificar a empresa Porto Beton Ltda. por supostamente não ter preenchidos os requisitos 14.2.5, 15.2.2 e 15.2.4. "d" do edital, reconsiderou sua decisão, e, por unanimidade dos membros, declarou a empresa como vencedora do certame.
Referida decisão ocasionou a judicialização do processo pela segunda colocada, consórcio RAC/KOKOT/RAAA, com a suspensão da licitação por quase seis meses.
Conforme despacho de 31/5/2022[footnoteRef:3], acolhi a proposta de encaminhamento da Secretaria de Fiscalização de Infraestrutura Rodoviária e de Aviação Civil (SeinfraRodoviaAviação) e determinei ao município de Ponta Grossa/PR, com fundamento no art. 276, caput, do RI/TCU, a suspensão do prosseguimento do RDC 1/2021 e, com relação ao contrato firmado com o consórcio RAC/KOKOT/RAAA, que se abstivesse de praticar qualquer ato com vistas à sua execução. [3:  Peça 27.] 
Adicionalmente, autorizei a realização da oitiva da Secretaria de Infraestrutura e Planejamento do município e do consórcio RAC/KOKOT/RAAA, bem como as demais medidas propostas.
Conforme explanado nos autos, há evidências de que a inabilitação da empresa Porto Beton Ltda. pelo descumprimento do item 14.2.5 do edital foi indevida, impedindo a obtenção da proposta mais vantajosa para a administração.
Procedidas as devidas manifestações quanto ao despacho, o consórcio RAC/KOKOT/RAAA, em 15/6/2022, agravou a mencionada decisão, com pedido de retratação/revisão da medida cautelar referendada diante de novos fatos.
Conforme informado no agravo, a suspensão judicial da licitação teve seus efeitos sustados pelo Superior Tribunal de Justiça (STJ) em decisão de seu Ministro Presidente de 10/6/2022, nos autos de Suspensão de Segurança 3395-PR[footnoteRef:4].  [4:  Peça 63.] 
De acordo com o agravante, "tendo em vista que o próprio STJ reconheceu que a suspensão da presente licitação levará à grave lesão da ordem e economia pública", o provimento do recurso de agravo seria devido uma vez que "resta presente o inequívoco periculum in mora reverso, já reconhecido pelo STJ, afinal, o Edital de RDC foi publicado há 01 ano e 02 meses, prazo este que por si só revela os graves prejuízos sofridos com a paralisação do certame"[footnoteRef:5]. [5:  Peça 48, p. 9.] 
II
Conheço do agravo, com fundamento no art. 289 do RITCU, considerando preenchidos os requisitos de admissibilidade atinentes a essa espécie recursal.
As novas informações apresentadas pelo consórcio RAC/KOKOT/RAAA, embora superveniente à decisão monocrática, não repercutem no fundamento da medida cautelar, uma vez que a decisão expedida pelo STJ não trata do ponto específico da representação.
Rememoro que quando do exame dos pressupostos para a adoção da medida cautelar, a SeinfraRodoviaAviação destacou que estava afastado o perigo de demora reverso, "uma vez que em caso de entendimento de que os procedimentos adotados pelo jurisdicionado se amoldam à legislação vigente, ocorrerá apenas o atraso no início dos serviços objeto de licitação". Além disso, destacou que "como o contrato foi assinado em 11/4/2022, e se trata de uma contratação integrada, a primeira etapa dos serviços seria a elaboração dos projetos básico/executivo, ou seja, pressupõe-se que ainda não tenha havido medição de serviços", avaliando ainda que "com a decisão judicial constante na peça 20, o contrato esteja suspenso"[footnoteRef:6]. [6:  Peça 23, p. 6-7.] 
No mesmo sentido, ao determinar a medida cautelar, ponderei que, por meio de decisão expedida pela 4ª Câmara Cível do TJPR para suspensão do processo licitatório, em sede de liminar, o contrato encontrava-se suspenso.
No entanto, examinando a decisão ora proferida pelo STJ, observo que ela não trata especificamente da controvérsia sob exame, isto é, se a inabilitação da empresa Porto Beton pelo descumprimento do item 14.2.5 do edital teria sido indevida, impedindo a obtenção da proposta mais vantajosa para a administração. Senão, vejamos[footnoteRef:7]: [7:  Peça 63, p. 5-8.] 
"No caso em tela, está caracterizada a lesão à ordem e à economia pública na medida em que o Poder Judiciário, imiscuindo-se na seara Administrativa, substitui o Poder Executivo ao interferir na continuidade da execução do contrato administrativo já firmado, obstando a execução da política pública aeroportuária, tal como desenhada pela administração pública, porquanto desconsidera a presunção de legalidade do ato administrativo com relação à conclusão administrativa de constatação de preenchimento dos requisitos necessários à comprovação da devida habilitação da empresa vencedora no procedimento licitatório em foco. 
Outrossim, não podendo haver a substituição da decisão técnicoadministrativa da administração pública sem demonstração inequívoca de violação da legalidade, sem apresentação de prova robusta de equívocos administrativos com relação ao resultado obtido no certame licitatório em epígrafe. 
Nessa senda, está caracterizada a grave lesão à ordem pública, na sua acepção administrativa, em decorrência dos entraves à execução normal e eficiente do serviço público; no presente caso, em virtude de óbice à prestação célere e eficaz do serviço público imprescindível à saúde dos cidadãos. 
Ademais, a decisão tomada no âmbito do procedimento licitatório de habilitação de empresa goza de presunção de legitimidade, não podendo haver interferência indevida na análise técnico-administrativa, sem a caracterização flagrante de erro, que poderia justificar, excepcionalmente, uma tomada de decisão substitutiva, infringindo, portanto, o princípio da separação dos Poderes, imprescindível para assegurar concretamente o Estado Democrático de Direito.
E, conforme entendimento há muito assentado no Superior Tribunal de Justiça, 'há lesão à ordem pública, aqui compreendida a ordem administrativa, quando a decisão atacada interfere no critério de conveniência e oportunidade do mérito do ato administrativo impugnado' (AgRg na SS n. 1.504/MG, Corte Especial, relator Ministro Edson Vidigal, DJ de 10/4/2006) .
No sentido de que a inibição à atuação estatal de continuidade do certame licitatório causa lesão à segurança, à saúde e à economia públicas, trago à colação os seguintes precedentes:
 (...) 
E, se permitirmos que os atos administrativos do Poder Executivo não possuam mais a presunção da legitimidade ou veracidade, tal conclusão jurídica configuraria uma forma de desordenar toda a lógica de funcionamento regular do Estado com exercício de prerrogativas que lhe são essenciais. O Judiciário não pode, dessa forma, atuar sob a premissa de que os atos administrativos são realizados em desconformidade com a legislação, sendo presumivelmente ilegítimos. Tal concluir configuraria uma subversão do regime jurídico do direito administrativo, das competências concedidas ao Poder Executivo e do papel do Judiciário. 
É sabido que o tema está sujeito ao crivo do Poder Judiciário, contudo a precaução sugere, no caso em tela, que a substituição das decisões da administração pública ocorra em decorrência de caracterizada ilegalidade inequívoca, após instrução processual completa. Nesse sentido, colaciono os seguintes precedentes:
 (...) 
Por fim, necessário destacar que a Lei de Introdução às Normas do Direito Brasileiro, após a reforma imposta com o advento da Lei n. 13.655/2018, impôs aos julgadores, tanto nas esferas administrativas, de controle e judicial, a necessidade de considerar as consequências jurídicas e administrativas de suas decisões, não podendo os julgados se fundamentarem apenas em valores jurídicos abstratos. Nesse sentido, colaciono o seguinte artigo da LINDB:
 (...) 
Ante o exposto, defiro o pedido para sustar os efeitos da decisão proferida no Agravo de Instrumento n. 0022487-74.2022.8.16.0000, em trâmite no Tribunal de Justiça do Estado do Paraná, até o trânsito em julgado da decisão de mérito da ação principal."
A decisão do STJ, portanto, não abarcou a questão relativa à controvérsia sobre a necessidade de os licitantes, no regime de execução contratual pelo RDC, apresentarem detalhamento da composição do BDI apenas por ocasião da apresentação do projeto básico e/ou do projeto executivo, e não no momento da oferta da proposta de licitação, não devendo o agravo ser acolhido.
Ao afirmar que não irá se imiscuir na seara administrativa, o STJ não afasta a atuação do TCU, que pode avaliar a legalidade e a regularidade do procedimento licitatório conduzido pelo município de Ponta Grossa/PR com recursos da União.
Assim, as informações trazidas aos autos pelo agravante devem ser examinadas pela unidade instrutiva por ocasião do exame de mérito desta representação.
Diante do exposto, manifesto-me no sentido de que seja adotada a decisão que ora submeto à apreciação deste Colegiado.
TCU, Sala das Sessões, em 29 de junho de 2022.
Weder de Oliveira 
Relator